【裁判字號】    95,交聲,55
【裁判日期】    950529
【裁判案由】    違反道路交通管理處罰條例聲明異議
【裁判全文】
臺灣桃園地方法院刑事交通事件裁定      95年度交聲字第55號
原處分機關  台北市交通事件裁決所
異  議  人  乙○○
即受處分人
                    （現於臺灣臺北監獄另案執行中）
上列異議人即受處分人因違反道路交通管理處罰條例案件，對於
臺北市交通事件裁決所所為中華民國94年12月19日所為北市裁三
字第裁22-AY0000000號、94年12月22日所為北市裁三字第裁22-A
Y0000000號處分不服，聲明異議，本院裁定如下：
    主  文
原處分撤銷。
乙○○不罰。
    理  由
一、原處分意旨略以：異議人即受處分人乙○○所有之車牌號碼
    CIN-628號重型機車（下稱系爭機車），分別於民國90年6月
    17 日凌晨4時44分許、同年7月6日10時16分許，在台北市○
    ○路，經警逕行舉發「機器腳踏車不在規定車道行駛」之違
    規，乃依道路交通管理處罰條例第45條第13款規定，各裁處
    異議人罰鍰新臺幣（下同）1800元，並均記違規點數1點等
    語。
二、本件異議意旨略以：異議人自88年10月1日因案遭法院羈押
    、判刑，迄今仍未出獄，伊於收押時將名下之車牌號碼CIN
    -628號重型機車送給友人甲○○使用，並要求其儘速辦理過
    戶登記，豈料甲○○將機車騎走後，並未辦理過戶，直到90
    年起，家人陸續收到紅單（即舉發違反道路交通管理事件通
    知單），方知甲○○並未辦理過戶，初始曾催促甲○○繳納
    罰單及辦理過戶，然甲○○均置之不理，此後即消失無蹤，
    無法聯絡。而伊入獄後，母親年紀老邁又不識字，且無車牌
    、行照等證件致無法辦理報廢手續，本件違規事實應歸責於
    實際違規人等語。
三、按行政罰因以行政義務之違反，為其可罰性之依據，而於責
    任要件上無刑事制裁法以處罰故意犯為原則、處罰過失犯為
    例外理論之適用，亦未設類似刑法關於過失犯之處罰，以法
    律有明文規定者為限之法文，惟此非謂行政罰不以有責性為
    主觀要件，蓋其處罰仍帶有對於違反行政義務之不法行為加
    以非難、制裁之內涵，自以行為人之行為出於故意或過失為
    必要。而司法院大法官會議釋字第275號解釋文：「人民違
    反法律上之義務而應受行政罰之行為，法律無特別規定時，
    雖不以出於故意為必要，仍須以過失為其責任條件。但應受
    行政罰之行為，僅須違反禁止規定或作為義務，而不以發生
    損害或危險為其要件者，推定為有過失，於行為人不能舉證
    證明自己無過失時，即應受處罰」，即宣示相同意旨，可資
    參照。
四、經查：
    (一)車牌號碼CIN-628號重型機車，分別於90年6月17日凌晨4
      時44分許在台北市○○路、94年7月6日10時16分許在台北
      市○○路○段與忠孝西路2段路口，行駛於禁行車道而經警
      拍照逕行舉發「機器腳踏車不在規定車道行駛」之違規事
      實，為異議人所不否認，且有舉發違反道路交通管理事件
      通知單2紙附卷可參，此部分事實堪信為真實。
    (二)又異議人確係從88年10月1日起，因案遭法院裁定羈押於
      台灣士林看守所，繼之於89年9月15日進入台灣台北監獄
      接續執行保安處分（強制治療）、執行徒刑，現仍在監執
      行中等情，此有異議人之台灣高等法院被告前案紀錄表1
      份附卷可稽，是以異議人辯稱伊自88年10月1日起，已非
      系爭機車實際使用人等語，並非全然無據；而異議人辯稱
      伊於收押時將系爭機車交給「甲○○」使用並曾囑其辦理
      過戶登記等情，雖未能提出明確證據資料以佐其說，亦未
      能提供「甲○○」之真實年籍資料以供本院傳訊、調查，
      然經本院依職權向原處分機關調取系爭機車所有之違規紀
      錄及舉發違反道路交通管理事件通知單等資料，原處分機
      關函覆稱：查詢二代公路監理系統CIN-628號車有7件交通
      違規，除其中3案（即第ABX971625號、第C00000000號、
      第034797號）為當場攔停舉發，違規單移送該所列檔，其
      於4案係逕行舉發案件，自90年間即不再將違規單移送裁
      決機關，僅於系統中註記列管等語，此有該所95年3月15
      日北市裁三字第09532032400號函暨所檢附之舉發違反道
      路交通管理事件通知單3紙在卷可稽，而依據現檔存之3紙
      舉發違反道路交通管理事件通知單，其中91年7月23日北
      市警交大字第ABX971625號通知單上，登載之行為人為「
      甲○○，身分證統一編號：Ｚ000000000，地址：台北市○
      ○區○○路235巷4號」，且「收受通知聯者簽章欄」上簽
      收人亦載明「甲○○」，是異議人所稱交予「甲○○」使
      用一情應屬子虛烏有之事。綜上所述，足徵異議人自88年
      10 月1日起，對前開車牌號碼CIN-628號重型機車已失管
      領力，亦非真正違規人。而道路交通管理處罰條例第45條
      第1項第13款規定機器腳踏車不在規定車道行駛，處罰鍰
      600元以上1800元以下，係針對機車駕駛人所為之處罰，
      本即不應對該車登記所有人即異議人乙○○為裁罰；況異
      議人在無占有使用系爭機車之狀態下，於88年10月1日交
      付予「甲○○」，嗣「甲○○」遲遲拒絕辦妥過戶登記，
      異議人對本件之交通違規自無任何故意過失可言，因之，
      亦不得任加推定其於本件交通違規有何過失，庶免失去行
      政罰之處罰意義（即須有主觀惡性之違反行政法規規定之
      人始加以處罰）。
    (三)又異議人自88年10月1日起即遭法院裁定羈押於台灣士林
      看守所，至89年9月15日始進入台灣台北監獄接續執行保
      安處分、徒刑一情，業如前述，依法自應對異議人所在之
      監所為送達方屬適法，然原處分機關就本件舉發違反道路
      交通管理事件通知單合法送達於異議人乙節，僅提出大宗
      限時掛號、掛號函件聯2紙為證，然該送達地址又為「台
      北市北投區○○○路○段130巷3號」，則原處分機關是否
      對監所為送達一情，並未舉證證明之，自難認定本件舉發
      違反道路交通管理事件通知單確已合法送達予異議人收受
      ，是異議人是否收受本件舉發違反道路交通管理事件通知
      單，非屬無疑，準此，亦無從期待異議人於收受前開舉發
      通知單後，得依違反道路交通管理事件統一裁罰標準及處
      理細則第24條規定遵期到案或於期限內向處罰機關告知真
      正違規駕駛人資料，難認伊就上揭違規事實之發生或舉發
      ，有何過咎可言，揆諸前開說明及解釋，自不應予以處罰
      。
五、從而，原處分機關未察，逕以異議人乙○○有先後2次「機
    器腳踏車不在規定車道行駛」之違規行為，各處以1800元之
    罰鍰並均加記違規點數1點，尚有未洽，異議人執此聲明異
    議，為有理由，爰將原處分撤銷，另為異議人乙○○不罰之
    諭知，用其適法。
六、據上論結，應依道路交通案件處理辦法第20條前段裁定如主
    文。
中    華    民    國    95    年    5     月    29    日
                         臺灣桃園地方法院交通法庭
                             法  官  何俏美
以上正本證明與原本無異。
如不服本裁定，應於裁定送達後5 日內向本院提出抗告狀。
                             書記官  陳淑瓊
中    華    民    國    95    年    5     月    29    日


司法院資訊處製作；財團法人民間司法改革基金會備份。
